【裁判字號】    97,訴,390
【裁判日期】    970821
【裁判案由】    土地增值稅
【裁判全文】
高雄高等行政法院判決
                                    97年度訴字第390號
原      告  甲○○○
被      告  乙○○○○○
代  表  人  丙○○  局長
訴訟代理人  丁○○
            戊○○
上列當事人間土地增值稅事件，原告不服臺南縣政府中華民國97
年4月18日府行濟字第0970043629號訴願決定，提起行政訴訟，
本院判決如下：
    主  文
原告之訴駁回。
訴訟費用由原告負擔。
    事實及理由
一、事實概要：
    緣訴外人陳耿諒所有臺南縣新市鄉○○段297-1地號土地（
    權利範圍10,000分之3589，下稱系爭土地），前經臺灣臺南
    地方法院民事執行處於民國91年8月5日執行拍賣，原由債權
    人即原告承受，嗣由土地共有人陳坤佐、王秋鶯優先承買，
    被告所屬新化分局乃按一般稅率計課土地增值稅新臺幣（下
    同）293,558元，並函請臺灣臺南地方法院民事執行處代為
    扣繳在案。嗣原告於96年10月29日檢附申請書及土地登記謄
    本等文件，向被告所屬新化分局申請系爭土地依土地稅法第
    39條之2第4項規定，以89年1月當期之公告土地現值為原地
    價，重新核課土地增值稅，並更正其差額。經被告以96年11
    月7日南縣稅新分一字第0960218739號函覆系爭土地於法院
    查封時，經原告陳稱系爭土地上有債務人陳耿諒自住之未保
    存登記建物，核與土地稅法第39條之2第4項規定不符，乃否
    准原告所請。原告不服，提起訴願，經遭決定訴願不受理，
    遂提起行政訴訟。
二、本件原告主張：
（一）按「人民因中央或地方機關之違法行處分，認為損害其權
      利或法律上之利益，經依訴願法提起訴願而不服其決定，
      或提起訴願逾三個月不為決定，或延長訴願決定期間逾二
      個月不為決定者，得向高等行政法院提起撤銷訴訟。」行
      政訴訟法第4條第1項定有明文。本件被告以96年11月7日
      南縣稅新分一字第0960218739號函告知系爭農地應依一般
      稅率計課徵土地增值稅，不依土地稅法第39條之2第4項課
      徵，原告主觀上認為損害原告法律上利益，且原處分違法
      ，經訴願程序後，自得依行政訴訟法第4條規定提出撤銷
      之訴。又「人民因中央或地方機關對其依法申請之案件，
      予以駁回，認為其權利或法律上利益受違法損害者，經依
      訴願程序後，得向高等行政法院提起請求該機關應為行政
      處分或應為特定內容之行政處分之訴訟。」行政訴訟法第
      5條第2項訂有明文。而該條所謂的「法」，雖行政訴訟法
      無明文，惟參照中央法規標準法（原告誤載為中央標準法
      ）第2條及第3條規定，立法院通過，總統公布之法律或主
      管機關發布之命令等均應包括在內。另該條所謂「認為其
      權利或法律上利益受違法損害者」，是指只要當事人主觀
      上認權利或法律上利益受違法損害已足當之，其訴已合法
      ，至於客觀上是否受有損害，殊屬訴有無理由之問題。再
      行政機關對於人民依法申請為行政處分之案件所作之函覆
      ，屬駁回而為行政處分，抑或屬事實敘述或理由說明而為
      觀念通知，應從實質上是否拒絕而認定，非以形式上有無
      駁回之諭示而判斷。如其內容否定申請人逕行申請之適格
      ，曉諭申請人為非其單獨所能為之補正程序，無異拒絕其
      申請案，不能謂非行政處分，最高行政法院92年度裁字第
      453號闡釋在案。本件依財政部89年9月6日台財稅第08900
      56498號函釋謂：有關以土地稅法修正施行日當期之公告
      土地現值為原地價，計算漲價總數額，課徵土地增值稅之
      適用，應以土地稅法89年1月28日修正公布生效時，該農
      業用地仍作農業使用為要件，符合上開規定要件者，稽徵
      機關應本於職權，依據上揭條項規定，認定其原地價，據
      以核課土地增值稅。故縱係拍定人或拍定人以外之第三人
      申請依上揭條項所定標準認定移轉土地之原地價，稽徵機
      關均應受理所示。依稅捐稽徵法第1條之1規定，自屬行政
      訴訟法第5條所謂「依法申請之案件」。又被告就原告依
      法申請之案件，以96年11月7日南縣稅新分一字第0960218
      739號函告知系爭農地應依一般稅率計課土地增值稅，不
      依土地稅法第39條之2第4項課徵，自屬行政處分，原告主
      觀上認侵害原告法律上之利益，經訴願程序後，依行政訴
      訟法第5條規定提起「課予義務之訴」，合法有據。
（二）土地被拍賣並扣繳土地增值稅後，若符合免稅、減徵要件
      ，依財政部上揭第0890056498號函釋，得提出申請，且本
      件既是依法申請之案件，申請有無理由，應以土地稅法第
      39條之2第4項（原告誤載為土地稅法第39條第2項）規定
      認定有無理由，而不及其他。
（三）按「作農業使用之農業用地，於本法中華民國89年1月6日
      修正施行後第一次移轉，或依第一項規定取得不課徵土地
      增值稅之土地後再移轉，依法應課徵土地增值稅，以該修
      正施行日當期之公告土地增值稅為原地價，計算漲價總數
      額，課徵土地增值稅」土地稅法第39條之2第4項定有明文
      。是本件兩造之爭點在於系爭土地究否為土地稅法第39條
      之2第4項所定「作農業使用」。而所謂「作農業使用」，
      參諸土地稅法第10條第1項第1、2款規定，係指（一）供
      農作、森林、養殖、畜牧及保育使用者。（二）供與農業
      經營不可分離之農舍、畜禽舍、倉儲設備、曬場、集貨場
      、農路、灌溉、排水及其他農業用之土地。本件符合土地
      稅法第10條第1項第1款規定，故應符合土地稅法第39條之
      2第4項所規定之作農業使用。又所謂「農業用地」，土地
      稅法第10條第1項規定：本法所稱農業用地，指非都市土
      地或都市土地農業區、保護區範圍內土地。土地稅法施行
      細則第21條規定：本法第22條第1項所稱非都市土地依法
      編定之農業用地，指依區域計畫法編定之農牧用地、林業
      用地、養殖用地、鹽業用地、水利用地、生態保護用地、
      國土保安用地及國家公園區內由國家公園管理機關會同有
      關機關認定合於上述規定之土地。而第22條規定：非都市
      土地編為前條以外之其他用地合於下列規定者，仍徵收田
      賦：一、於中華民國75年6月29日平均地權條例修正公布
      施行前，經核准徵收田賦仍作農業用地使用。二、合於非
      都市土地使用管制規定作農業用地使用。是只要符合其一
      規定，即屬農業用地。本件系爭土地為旱地目農業用地，
      自屬土地稅法第10條第1項所謂之非都市土地或都市土地
      農業區、保護區範圍內土地；又被告認定系爭土地上有建
      物，自屬土地稅法第10條第1項第二款之使用。因此本件
      系爭土地為農業用地、又作農業使用，符合土地稅法第39
      條之2第4項規定。被告不依該條作成處分，顯有違誤。依
      稅捐稽徵法第38條及財政部93年12月14日財政部台財稅字
      第09304562940號函謂：法院拍賣土地之價款，已扣繳土
      地增值稅，嗣後如有就該拍賣土地申請適用減免等，致有
      應退還之稅款時，該退稅款係屬拍賣所得價金之一部。應
      交由執行法院重新分配。足認被告應更正稅額附加利息函
      請執行法院重新分配。
（四）原處分以系爭土地上有未保存登記建物，不符合農業發展
      條例第8條之1第2項規定，而否准原告申請。惟系爭農地
      依舊土地謄本雖有408建號建物之登記，惟依最新土地謄
      本，408建號房屋，係建築在297-5地號農地上，且係有保
      存登記之建物，足見被告原處分認定之基礎有不當，且縱
      使在89年以前有所謂未登記建物，亦是經營農業不可分離
      者，被告亦不可據此為理由不依土地稅法第39條之2第4項
      課徵土地增值稅。系爭農地自債務人移轉農地後至拍定前
      ，一直按田賦課徵土地稅，而依土地稅減免規則規定課徵
      田賦，必須是農業用地並作農業使用為要件，益見本件係
      農業用地作農業使用，被告為相反之論斷，違背法令。
（五）被告以土地上有未保存登記建物而認未作農業使用，此對
      被告有利，依舉證原則，應由被告舉證證明未作農業使用
      之事實，亦有財政部89年11月8日台財稅字第0890457297
      號函釋之理由可稽，被告認應由原告舉證作農業使用，尚
      有誤會等情。並聲明求為判決（一）撤銷訴願決定及原處
      分。（二）被告應就債務人陳耿諒原所有坐落臺南縣新市
      鄉○○段297-1地號土地，作成准依土地稅法第39條之2第
      4項規定課徵土地增值稅之行政處分。
三、被告則以：
（一）最高行政法院80年6月庭長評事聯席會議決議：「依農業
      發展條例第27條規定（89年1月26日修正前之條文，相當
      於行為時土地稅法第39條之2第1項），合於該條所定免稅
      要件者，當然發生免稅效果，本無待人民之申請。同條例
      施行細則第15條規定並非關於發生免稅效果之規定，抵押
      權人（債權人）代位債務人（原土地所有人）申請，僅在
      促使稅捐稽徵機關注意，不得對土地課徵土地增值稅而已
      ，並非代位債務人行使要求免稅之權利，不生可否行使代
      位權之問題。」參該決議議旨，即農業用地於土地稅法89
      年1月28日修正公布生效時，該農業用地仍作農業使用，
      亦即有土地稅法第39條之2第4項規定之情形，稽徵機關即
      應本於職權，以土地稅法89年1月28日修正公布生效當期
      之公告土地現值為原地價，計算漲價總數額，核課土地增
      值稅，無待納稅義務人之申請，且債權人並無代位要求稅
      捐稽徵機關依土地稅法第39條之2第4項規定課徵土地增值
      稅之公法上權利。故本件被告所屬新化分局之函覆，尚難
      認係否准原告公法上之請求，不生權利損害之問題。
（二）行政訴訟法第5條所規定「依法申請之案件」，係指人民
      依法有權請求行政機關為准駁之行政處分之謂，至單純陳
      情、檢舉、建議或請求等，則不包括在內。是若非人民依
      法申請之案件，即不得據以提起訴願及課以義務之訴訟。
      （最高行政法院94年度判字第904號判決參照）。故本件
      原告以債權人之身分提出申請，核其性質僅在促使被告所
      屬新化分局注意，並非「依法申請之案件」，被告所屬新
      化分局依職權僅就課稅之內容通知原告，並未對其權利或
      法律上利益發生任何法律效果，因此被告所屬新化分局之
      函覆，性質上應為觀念通知而非行政處分，與訴願法第1
      條第1項、第3條第1項規定之要件不合。從而本件以訴願
      程序不合，不予受理，於法無違。原告嗣依行政訴訟法第
      5條規定，提起本件課予義務訴訟，依法即有未洽。
（三）本件系爭土地前於84年間，因共有人陳彥增、陳俊慶2人
      承買後不再繼續作農業使用，於84年8月24日向被告新化
      分局申請改依一般稅率核課並補繳原免徵之土地增值稅在
      案，是系爭土地於84年間即已未作農業使用甚明。另於上
      開執行事件法院查封時，原告陳稱系爭土地上有債務人自
      住之未保存登記之建築物，且其於查封筆錄陳稱：系爭土
      地上有債務人陳耿諒自住之未保存登記磚造祖厝平房1棟
      ，門牌號碼為臺南縣新市鄉○○路74之1號。嗣原告於行
      政訴訟起訴狀卻主張系爭土地舊土地謄本為有保存登記之
      408建號房屋1棟，經地政機關92年3月25日變更為297-5地
      號，門牌號碼為臺南縣新市鄉○○路74之11號，所有權人
      為陳彥增，兩者不同，非屬同一標地。又原告並未提供系
      爭土地未登記建物，是為供與農業經營不可分離者之相關
      證明資料，是系爭土地於89年1月28日土地稅法修正公布
      生效當時，即有未繼續作農業使用情事，無庸置疑。至於
      系爭土地自始是否課徵田賦，與本件是否得以89年1月28
      日土地稅法修正公布生效當期之公告現值為原地價課徵土
      地增值稅無涉，故原告訴訟之主張，核不足採等語，資為
      抗辯。並聲明求為判決駁回原告之訴。
四、本件兩造之爭點在於原告有無權利代位訴外人陳耿諒要求被
    告依土地稅法第39條之2第4項規定課徵土地增值稅之公法上
    權利及被告否准原告之申請，原告是否因之受有權利或法律
    上利益之損害，為本件爭執所在。經查：
（一）按「作農業使用之農業用地，於本法中華民國89年1月6日
      修正施行後第1次移轉，或依第1項規定取得不課徵土地增
      值稅之土地後再移轉，依法應課徵土地增值稅時，以該修
      正施行當期之公告土地現值為原地價，計算漲價總數額，
      課徵土地增值稅。」為土地稅法第39條之2第4項所明定。
      復按「原告之訴，依其所訴之事實，在法律上顯無理由者
      ，行政法院得不經言詞辯論，逕以判決駁回之。」行政訴
      訟法第107條第3項規定亦明。是原告之訴，依其所述之事
      實，顯無權利或法律上之利益受有損害情形，或其所受損
      害與所主張之違法行政處分，顯無直接因果關係者，其訴
      在法律上即屬顯無理由，依首揭規定得不經言詞辯論，逕
      以判決駁回之。
（二）本件訴外人陳耿諒所有臺南縣新市鄉○○段297-1號土地
      （權利範圍10,000分之3589），因強制執行事件，先於91
      年8月5日經臺灣臺南地方法院民事執行處准許債權人即原
      告承受而拍定，後改由共有人陳坤佐、王秋鶯優先承買並
      經乙○○○○○新化分局於91年8月19日以南縣稅新分二
      字第0910033201號函覆臺灣臺南地方法院民事執行處該次
      拍賣應課徵土地增值稅293,558元，及委託臺灣臺南地方
      法院民事執行處先為扣繳在案。嗣於96年10月29日原告以
      債權人身分代位向被告申請該次拍賣應依土地稅法第39條
      之2第4項規定核定土地增值稅，並更正其差額。經被告以
      96年11月7日南縣稅新分一字第0960218739號函否准原告
      所請，此有原告申請書、被告96年11月7日南縣稅新分一
      字第0960218739號函、土地卡及土地登記簿等附於原處分
      卷可稽，應堪認定。
（三）本件原告以債權人身分向被告申請依土地稅法第39條之2
      第4項規定課徵土地增值稅並更正其差額，經被告以96年
      11月7日南縣稅新分一字第0960218739號函否准原告所請
      ，該函略載：「主旨：台端以債權人身分請債務人陳耿諒
      君坐落新市鄉○○段297-1號土地經法院拍賣，依土地稅
      法第39條之2第4項規定，以89年1月當期公告現值為原地
      價重新核算土地增值稅乙案，經查未符合規定不予辦理．
      ．。」核該函既係對於原告申請案件，審核不符規定而作
      成否准之表示，形式上即屬對原告所為之行政處分，合先
      敘明。本件所應探究者為原告是否受有權利或法律上之利
      益之損害，或其所受損害與所主張之違法行政處分，有無
      直接因果關係。
（四）按「依農業發展條例第27條（89年1月26日修正前）規定
      ，合於該條例所定免稅要件者，當然發生免稅效果，本無
      待人民之申請。同條例施行細則第15條規定並非關於發生
      免稅效果之規定。抵押權人（債權人）代位債務人（原土
      地所有權人）申請，僅在促使稅捐稽徵機關注意，不得對
      土地課徵土地增值稅而已，並非代位債務人行使要求免稅
      之權利，不生可否行使代位權之問題。」最高行政法院80
      年6月12日庭長評事聯席會議決議在案。準此，債權人並
      無請求稅捐稽徵機關免徵土地增值稅之權利。另土地稅法
      第39條之2第4項規定「作農業使用之農業用地，於本法中
      華民國89年1月6日修正施行後第1次移轉，或依第1項規定
      取得不課徵土地增值稅土地後再移轉，依法應課徵土地增
      值稅時，以該修正施行當期之公告土地現值為原地價，計
      算漲價總數額，課徵土地增值稅。」明文合於該條要件者
      ，當然發生依修正施行當期之公告土地現值為基礎，計算
      漲價總數額，課徵土地增值稅效果，此與首揭89年1月26
      日修正前農業發展條例第27條規定合於免稅要件者，即當
      然發生免稅效果之規範意旨相同（另與現行土地稅法第39
      條之2規定「得申請」不課徵之要件不同），是合於土地
      稅法第39條之2第4項規定情形，尚無待人民之申請，足認
      債權人之申請，僅在促使稅捐稽徵機關注意依土地稅法第
      39條之2第4項規定課徵土地增值稅而已，並非其有請求稅
      捐稽徵機關依土地稅法第39條之2第4項規定課徵土地增值
      稅之公法上權利，從而，被告否准原告之處分，尚難認係
      否准原告（即債權人）公法上之請求權，自不生損害其權
      利問題。
（五）再者，土地稅法所規定之土地增值稅係於土地所有權移轉
      時，對土地漲價之受益者所課徵之土地增值稅。本件訴外
      人陳耿諒所有系爭土地因拍賣而被課徵土地增值稅，原土
      地增值稅課稅處分之受處分人即為陳耿諒，繳納土地增值
      稅者亦為陳耿諒，故原土地增值稅處分雖致使原告之債權
      因執行系爭土地結果所得分配之價金相對減少，而受影響
      ，然此係因受處分人陳耿諒履行該納稅義務之事實行為所
      造成，為原課稅處分之間接效果，直接受損害者係土地所
      有權人陳耿諒，對於居於債權人地位之原告而言，系爭土
      地增值稅之課徵，使債務人陳耿諒可供清償之金額減少，
      因此受償金額減少，致影響原告債權受分配之金額者，乃
      間接發生之損害，並非其權利或法律上之利益直接受損，
      僅能認其具有經濟上之利害關係，最高行政法院94年度判
      字第904號判決採相同見解。準此，就原課稅處分而言，
      原告並無權利或法律上利益受損情事，則原告亦無另向被
      告申請依土地稅法第39條之2第4項規定重徵核課土地徵值
      稅之公法上權利存在，委無疑義。
（六）又行政訴訟法第5條規定：「人民因中央或地方機關對其
      依法申請之案件，於法令所定期間內應作為而不作為，或
      予以駁回，認為其權利或法律上利益受損害者，經依訴願
      程序後，得向高等行政法院提起請求該機關應為行政處分
      或應為特定內容之行政處分之訴訟。」此所謂「依法申請
      之案件」，係指人民依法有權請求行政機關為准駁之行政
      處分之謂，至單純陳情、檢舉、建議或請求等，則不包括
      在內，是若非人民依法申請之案件，即不得據以提起訴願
      及課予義務之訴訟。而首揭土地稅法第39條之2第4項明定
      合於該條要件者，當然發生依該條課徵土地增值稅之效果
      ，是合於土地稅法第39條之2第4項規定情形，尚無待人民
      之申請，債權人之申請既僅在促使稅捐稽徵機關注意，並
      非其有請求稅捐稽徵機關依土地稅法第39條之2第4項規定
      課徵土地增值稅之公法上權利，則本件原告當初向被告申
      請依土地稅法第39條之2第4項規定課徵土地增值稅，應僅
      為促使被告注意而已，並非「依法申請之案件」，而與行
      政訴訟法第5條規定不符，原告提起本件課予義務之訴訟
      ，亦難認有據。又訴願決定雖誤以被告原處分非屬行政處
      分，而為不受理決定，理由雖有未洽，然被告上述處分，
      係屬羈束處分，仍應由本院逕為審理而駁回之。
五、從而，原告既非權利或法律上利益受侵害，又無存在「依法
    申請之案件」，其提起本件課予義務訴訟，請求撤銷訴願決
    定及原處分，並請求被告應就債務人陳耿諒所有坐落臺南縣
    新市鄉○○段297-1地號土地，作成准依土地稅法第39條之2
    第4項規定，課徵土地增值稅之行政處分，依其所訴之事實
    ，在法律上顯無理由，爰不經言詞辯論，逕以判決駁回。又
    本件事證已明，至於兩造其餘關於系爭土地是否應予減免土
    地增值稅之爭議，經核與判決結果不生影響，爰不一一論述
    ，附此敘明。
據上論結，本件原告之訴為顯無理由，爰依行政訴訟法第107條
第3項、第98條第1項前段，判決如主文。
中    華    民    國    97    年     8    月   21     日
              高雄高等行政法院第一庭
                          審判長法官  呂  佳  徵
                                法官  林  勇  奮
                                法官  蘇  秋  津
以上正本係照原本作成。
如不服本判決，應於判決送達後20日內向本院提出上訴書狀，其
未表明上訴理由者，應於提起上訴後20日內向本院提出上訴理由
書（須按對造人數附繕本）；如於本判決宣示或公告後送達前提
起上訴者，應於判決送達後20日內補提上訴理由書（須附繕本）
。未表明上訴理由者，逕以裁定駁回。
中    華    民    國    97    年     8    月   21     日
                              書記官  洪  美  智


司法院資訊處製作；財團法人民間司法改革基金會備份。
